【裁判字號】    95,上更(一),177
【裁判日期】    951017
【裁判案由】    廢棄物清理法
【裁判全文】
臺灣高等法院臺中分院刑事判決     95年度上更(一)字第177號
上  訴  人
即  被  告  乙○○
            丙○○即鄧政銘）.
上列上訴人等因廢棄物清理法案件，不服臺灣苗栗地方法院92年
度訴字第71號中華民國92年5月7日第一審判決（起訴案號：臺灣
苗栗地方法院檢察署90年度偵字第3386號），提起上訴，經判決
後由最高法院發回更審，本院判決如下：
    主  文
原判決撤銷。
丙○○未經主管機關許可，提供土地回填、堆置廢棄物，處有期
徒刑壹年。緩刑參年。
乙○○共同未依法領有廢棄物清除、處理許可證或核備文件，從
事廢棄物清除，處有期徒刑壹年。
    事  實
一、丙○○（原名為鄧政銘）明知未經主管機關許可，不得提供
    土地回填、堆置廢棄物。張沛霖（另案由檢察官偵辦）、乙
    ○○二人亦均未依廢棄物清理法規定，向中央或地方主管機
    關請領取得廢棄物清除、處理許可證或核備文件。詎丙○○
    竟於民國（下同）九十年七月間，未經主管機關許可，擅自
    提供其所有坐落苗栗縣銅鑼鄉○○村○○○段（起訴書誤載
    為芎蕉灣）一之二八地號之土地，供張沛霖違法傾倒廢棄物
    之用。張沛霖乃於九十年七月十日某時，以新台幣（下同）
    二千元之代價，雇用與其具有犯意聯絡之乙○○駕駛ＯＢ－
    五六○號曳引車，前往臺北市○○街不詳某處所，載運廢土
    、磚塊等建築廢棄物，夾雜垃圾、木塊、塑膠等滿一車之一
    般事業廢棄物，至上開丙○○所有之土地上，欲傾倒在該土
    地，而從事一般事業廢棄物之清除工作。嗣於同年七月十日
    二十二時三十分許到達該土地而尚未傾倒之際，即為苗栗縣
    銅鑼鄉公所清潔隊人員會警查獲。
二、案經苗栗縣警察局苗栗分局報請臺灣苗栗地方法院檢察署檢
    察官偵查起訴。
    理  由
一、訊據上訴人即被告（下稱被告）丙○○雖矢口否認有違反廢
    棄物清理法之犯行，辯稱：伊當時因申請要在上開土地上蓋
    農舍，故交代伊朋友「阿寶」，有機會載二台磚塊給伊，準
    備要在該土地上蓋農舍。至張沛霖雇用共同被告乙○○於上
    開時間載運上開夾雜垃圾、木塊、塑膠等滿一車之一般事業
    廢棄物至伊之上開土地去傾倒，伊並不知情，當時伊在醫院
    住院中云云。至上訴人即被告（下稱被告）乙○○雖迭經本
    院合法傳喚而無正當理由不到庭，惟其於本院前審審理時坦
    承於上開時間有戴運上開廢棄物至被告丙○○之上開土地而
    為警查獲之事實不諱，但矢口否認有違反廢棄物清理法之犯
    行，辯稱：伊還沒有傾倒就被警察攔下來，伊不知道這樣子
    是否構成犯罪云云。經查：
（一）被告乙○○於偵查、原審中均坦承其於上開時間確有載運
      上開廢棄物磚塊、垃圾袋、木塊及塑膠等至上開土地等事
      實不諱（見九十年度偵字第三三八六號偵查卷第三五頁、
      原審卷第四十頁），核與證人即苗栗縣銅鑼鄉公所清潔隊
      隊長吳英浩於偵查中結證稱「…當天是我們跟警方聯合稽
      查的，因為有民眾檢舉，我們到現場時，看到張沛霖駕駛
      怪手正在掩埋廢棄物。當天現場堆放有水泥塊、磚塊等建
      築廢棄物且滲雜垃圾。」等語（見同上偵查卷第四九頁）
      ；復與共同被告張沛霖於偵查中證稱：「我有叫乙○○至
      臺北市○○街載運廢棄物至鄧政銘之上開土地傾倒，代價
      是新臺幣（下同）二千元」等情（見同上偵查卷第三十五
      頁反面）相符，足見被告乙○○於上開時間確有經共同被
      告張沛霖之雇用而載運上揭廢棄物，欲至上開土地傾倒無
      誤。
（二）被告丙○○如何委託共同被告張沛霖駕駛怪手，在被告丙
      ○○提供其所有坐落苗栗縣銅鑼鄉○○村○○○段之土地
      整地事實，已據被告張沛霖於警詢、偵查中供陳明確（見
      同上偵查卷第十二頁、第三十五頁），被告丙○○於原審
      審理中翻異前供，否認曾委託共同被告張沛霖整地，嗣於
      本院前審審理時供承係於九十年農曆年時，有向綽號「阿
      寶」真實姓名不詳之男子提及整地事宜，「阿寶」就找張
      沛霖去工作，惟其嗣並未積極提過…，其是於喝春酒的時
      候，告訴「阿寶」載運二車磚塊，每車二千元，其已給他
      四千元，至於「阿寶」有無給張沛霖，其並不清楚云云（
      見本院前審九十二年七月七日訊問筆錄），惟據共同被告
      張沛霖於警詢供稱：「鄧政銘是口頭委託我，不要錢，鄧
      政銘是民國九十年七月十日十五時許在苗栗市協和醫院委
      託我；是地主鄧政銘委託我在那裡整地，他說要蓋農舍之
      用，沒有代價」等語（見同上偵查卷第十二頁反面、第三
      五頁反面），且參諸被告丙○○如未委託共同被告張沛霖
      在上開土地整理，張沛霖又何必遠自臺北地區載運笨重之
      怪手卸置被告丙○○土地之理？又何必親自駕駛該怪手在
      現場整地再遭警當場查獲？況被告乙○○係由共同被告張
      沛霖以二千元之代價僱用，遠從臺北市○○街某處，載運
      一車廢棄物擬至上揭地點傾倒，苟非被告丙○○委託整地
      ，共同被告張沛霖何致如此大費周章？足見被告丙○○辯
      稱其並未委託張沛霖整地云云，核與事實不符，應係飾卸
      之詞而無法憑信。
（三）又被告丙○○於警詢時曾供稱係共同被告張沛霖主動要幫
      忙整地，整地是要種水果云云（見上開偵查卷第十八頁反
      面），而共同被告張沛霖於警詢、偵查中則一致供述鄧政
      銘是要蓋農舍云云（見同上偵查卷第十二頁反面及第三十
      五頁反面），雖嗣被告丙○○於本院前審及本院更審時改
      稱其是要蓋農舍沒有錯，伊是在農舍四周種植水果等語，
      然以被告丙○○與共同被告張沛霖二人對於整地之最基本
      目的何在，最初供詞竟大異其趣，顯見本件被告等人整地
      要蓋農舍、要種水果之說，是否屬實已有可疑。又參酌被
      告乙○○之供詞及現場查獲時所拍攝之照片內容（參同上
      偵查卷第二十三頁以下），夾雜垃圾、磚塊、水泥塊及建
      築廢棄物等觀之，亦與一般欲蓋農舍或種植水果所填用之
      正常土壤有天壤之別，足見被告丙○○、共同被告張沛霖
      所辯蓋農舍及種水果之說純屬託詞毫無基礎；況且，被告
      丙○○於原審時，公訴人詢問上開土地現況時，亦答稱「
      現在是空地」云云（見原審卷第四三頁）；經本院前審訊
      問目前土地現狀時則供稱：目前已將廢棄物清理乾淨，但
      尚未興建農舍，目前都長草等語（見本院前審卷第三五頁
      ），則苟如被告丙○○所辯要種水果或蓋農舍，焉有可能
      案發後迄今已二年餘，上開土地仍然閒置放任長草，而未
      加整理使用之理？益見被告丙○○蓋農舍及種水果之說法
      ，顯不足採信。
（四）證人即苗栗縣政府環境保護局之職員邱華烽於本院更審時
      到庭結證稱：「營建混合物是可以有石塊、混擬土塊、廢
      玻璃、廢塑膠，但不能傾倒在農地，如傾倒在農地上，是
      違反（修正後）廢棄物清理法第四十六條之刑罰規定，因
      為營建混合物須經過合法處理場處理，如果直接傾倒在農
      地，就是違法。至主管機關依據修正前廢棄物清理法第二
      十一條之立法授權，訂定「公民營廢棄物清除處理機構管
      理輔導辦法」，該辦法第三條規定：「清除機構應取得主
      管機關核發之清除許可證或經主管機關核備後始得經營廢
      棄物清除業務」、「處理機構應取得主管機關核發之廢棄
      物處理場（廠）操作許可證或經主管機關核備後始得經營
      廢棄物處理業務……」、「廢棄物之再利用或依本法第十
      條之一公告一般廢棄物之回收清除、處理符合本法及其相
      關法規之規定者，不受前二項限制」，該「公民營廢棄物
      清除處理機構管理輔導辦法」第三條所規定廢棄物之再利
      用不受同條第一項之限制，係指執行機關而言，就是鄉鎮
      市公所是不受限制的，也就是排除掩埋場之部分，因為是
      直接做掩埋，不需要分類，但並非營建混合物就可以傾倒
      在農地，其必須經過合法的分類場。營建混合物依據內政
      部營建署於九十二年七月四日公告之「營建事業廢棄物再
      利用種類及管理方式」第八項之規定，係屬於一般事業廢
      棄物，僅能傾倒到掩埋場、合法營建分類場，如違法傾倒
      ，在九十五年二月一日行政罰法施行前是刑罰、行政罰同
      時併罰，現在則是以刑罰為優先。又土地不管旱地、農地
      ，只要傾倒在沒有合法申請的土地上，都是非法的，申請
      回填也要跟主管機關聲請。另未經主管機關許可，提供土
      地回填、堆置廢棄物，就構成（修正前）廢棄物清理法第
      四十六條第一項第三款之罪。至本件我雖未到現場處理，
      但依偵查卷之現場照片所示，傾倒在地上的有夾雜廢木材
      、廢塑膠，沒看到磚塊，但還是屬於營建混合物之部分內
      容。車上的屬於營建混合物沒問題」等語（見本院更一卷
      第六０頁至第六四頁），足見被告乙○○所載運之上開營
      建混合物係屬一般事業廢棄物，僅能傾倒到掩埋場、合法
      營建分類場，如任意傾倒，即屬違法傾倒，殆無疑義。
（五）至被告丙○○於本院前審雖辯稱其上開土地上被查獲之物
      品，主要係可利用之磚塊，充其量僅為夾雜少量木塊、塑
      膠類物品，應不得認為全部屬廢棄物云云，然本件被告乙
      ○○於偵查、原審時均已坦承有載運廢棄物磚塊、垃圾等
      物，共同被告張沛霖不否認有駕駛挖土機在該處整理地上
      磚塊之行為，證人吳英浩亦證實確有水泥塊、磚塊等建築
      廢棄物且有滲雜垃圾等情，復依卷內現場照片顯示該現場
      除水泥塊、磚塊外，確另有堆放木塊、塑膠類等物品，觀
      其數量非可謂少，顯而易見應屬廢棄物無誤，況被告等人
      並非再利用機構，亦難認具有廢棄物分類設備或能力，其
      竟將任意堆置之廢棄物並未作何分類、處理，即予以一併
      回填，難認其清除、處理者係可再利用之營建、建築廢棄
      物，是其此部分所辯，亦不足取。
（六）又除有正當理由而無法避免者外，不得因不知法律而免除
      刑事責任，刑法第十六條前段定有明文。是被告乙○○等
      人縱不知有上開廢棄物清理法之規定，亦無解於其等罪責
      之成立。此外復有經被告乙○○簽收之違反廢棄物清理法
      案件之告發單一紙、現場查獲滿載廢棄物之曳引車及堆置
      之廢棄物等之照片共十一張附卷可稽（均附於上開偵查卷
      ）。
（七）綜上所述，足證被告丙○○、乙○○二人上開所辯顯係飾
      卸之詞，不足採信。本件事實上應係被告丙○○提供上開
      土地供共同被告張沛霖傾倒廢棄物之用，而被告乙○○則
      於知情之下，受僱於共同被告張沛霖，受張沛霖指揮駕駛
      上開曳引車滿載一般事業廢棄物擬在上開土地傾倒之際，
      即當場為警查獲等事實應可認定。是罪證明確，被告二人
      之犯行均堪以認定。
二、按當事人或辯護人於法院調查證據時，知被告以外之人於審
    判外之陳述不得為證據之情形，而未於言詞辯論終結前聲明
    異議者，視為同意作為證據，刑事訴訟法第一百五十九條之
    五第二項定有明文。查本件被告等二人對於證人吳英浩、張
    沛霖等人上開於審判外之陳述，並未於言詞辯論終結前聲明
    異議，依刑事訴訟法第一百五十九條之五第二項之規定，視
    為同意作為證據。且本院審酌該證人言詞陳述作成時並非在
    非自由意志之情況下所為之陳述，認該言詞陳述適當，依同
    條第一項之規定，自得為證據。
三、次按被告二人犯罪後，廢棄物清理法業於九十年十月二十四
    日修正公布，將原廢棄物清理法第二十二條第二項：「未經
    主管機關許可，提供土地回填、堆置廢棄物者」、「未依法
    領有廢棄物清除、處理許可證或核備文件，從事廢棄物貯存
    、清除、處理，或未依廢棄物清除、處理許可證或核備文件
    內容貯存、清除、處理者」，處一年以上五年以下有期徒刑
    ，得併科一百萬元以下罰金之規定，更動條次修正為第四十
    六條第一項第三款、第四款，法定刑修正為「處一年以上五
    年以下有期徒刑，得併科新臺幣三百萬元以下罰金」，並自
    同年十月二十六日起生效，是被告犯罪後法律已有變更，比
    較新舊法律結果，舊法刑度併科罰金之法定刑度係罰金一百
    萬元以下，折算新臺幣為三百萬元以下，與新法修正後之刑
    度並無不同，並非有利於被告，依修正後刑法第二條第一項
    前段之規定，自應適用行為時法即修正前廢棄物清理法第二
    十二條第二項之規定處斷，合先說明。
四、又依「事業廢棄物貯存清除處理方法及設施標準」第二條第
    二款規定，稱清除者，係指「事業廢棄物之收集、運輸行為
    」，依同條第三款，稱處理者，包含中間處理（指事業廢棄
    物在最終處置或再利用前，以物理、化學、生物、熱處理或
    其他處理方法，改變其物理、化學、生物特性或成分，達成
    分離、減積、去毒、固化或安定之行為）、最終處置（指衛
    生掩埋、封閉掩埋、安定掩埋或海洋棄置事業廢棄物之行為
    ）與再利用（指事業產生之事業廢棄物自行、販賣、轉讓或
    委託做為原料、材料、燃料、填土或其他經中央主管機關及
    目的事業主管機關認定之用途行為，並符合規定者）。另關
    於營建混合物未經合法再利用機構分類而經載運者逕行從事
    填地（包含農地）或其他工程用之行為，非屬「營建事業廢
    棄物再利用種類及管理方式」及「營建事業廢棄物再利用管
    理辦法」第六條規定之再利用方式，土地所有人如係同意收
    受、回填營建混合物，且無相關許可文件者，應依違反（修
    正後）廢棄物清理法第四十六條第一項第三款規定，處以行
    政刑罰；載運者逕行填埋該營建混合物，屬任棄置之行為，
    應已違反同法第四十一條或第四十二條規定，亦有行政院環
    境保護署九十三年七月十六日環署廢字第0930042983號函影
    本一份足按，該解釋令雖無拘束本院之效力，但仍具有一定
    之參考價值。本件被告乙○○、共同被告張沛霖二人未依法
    領有廢棄物清除、處理許可證或核備文件，而由被告丙○○
    提供其所有之上開土地，供共同被告張沛霖傾倒廢棄物之用
    ，並由被告乙○○載運上開一般事業廢棄物至上開土地，而
    於尚未傾倒之際即為苗栗縣銅鑼鄉公所清潔隊人員會警查獲
    ，核被告丙○○所為，係犯修正前廢棄物清理法第二十二條
    第二項第三款之未經主管機關許可，提供土地回填、堆置廢
    棄物罪；被告乙○○所為，係犯同條例第二項第四款之未依
    法領有廢棄物清除、處理許可證或核備文件，從事廢棄物清
    除罪，其雖尚未傾倒之際即被查獲，但其既已從臺北市○○
    街載運至上開土地，其清除行為已屬既遂，故仍應成立該條
    款之罪責。公訴人認被告丙○○係成立修正後廢棄物清理法
    第四十六條第一項第四款（即修正前第二十二條第二項第四
    款）之罪，且與被告乙○○、共同被告張沛霖等人成立共同
    正犯，起訴法條尚有未洽，應予變更。又被告乙○○及共同
    被告張沛霖等二人間具有犯意聯絡及行為分擔，均為共同正
    犯。原審予以論罪科刑，固非無見，惟查：（一）被告行為
    後，刑法第二條第一項之規定，已從原來之從新從輕原則，
    修正為從舊從輕原則，原判決未及予以新舊法律比較，仍本
    從新從輕原則，適用修正後廢棄物清理法第四十六條第一項
    之規定處斷，已有未合。（二）被告丙○○係成立未經主管
    機關許可，提供土地回填、堆置廢棄物罪，已如前述，原判
    決認係共同成立未依法領有廢棄物清除、處理許可證或核備
    文件，從事廢棄物處理罪，尤有違誤。（三）原判決既適用
    修正後廢棄物清理法第四十六條第一項第四款之規定論罪，
    自應依新法論以「未依規定領有廢棄物清除、處理許可文件
    ，從事廢棄物處理罪」，卻乃依舊法論以「未依法領有廢棄
    物清除、處理許可證或核備文件，從事廢棄物處理罪」，將
    新舊法律參雜適用，紊亂法律之整體性，亦有適用法律不當
    之違法。被告丙○○、乙○○二人上訴意旨仍執前詞否認犯
    罪，雖無理由，但原判決既有上述可議之處，應由本院將原
    判決予以撤銷改判。爰審酌被告二人犯罪之動機、目的、手
    段、任意清除廢棄物，破壞環境保護，惟尚未傾倒之際即為
    警查獲、損害減輕，及其二人犯後態度等一切情狀，各量處
    有期徒刑一年，以示懲儆。又被告丙○○前未曾因故意犯罪
    受有期徒刑以上刑之宣告，有台灣高等法院被告前案紀錄表
    足按，其僅提供上開土地供傾倒廢棄物，並未實際參與廢棄
    物之清除、處理，且於本院審理時每次均能如期到庭接受審
    訊，足見其犯後具有悔意，其經此教訓，應知警惕，並無再
    犯之虞，本院認其上開所宣告之刑，以暫不執行為適當，故
    併予宣告緩刑三年，以勵自新。至被告乙○○因前曾有多次
    犯罪前科，有台灣高等法院被告前案紀錄表足稽，難認其無
    再犯之虞，故不予宣告緩刑，附此說明。
五、被告乙○○經本院合法傳喚而無正當理由不到庭，爰不待其
    陳述逕行判決。
六、據上論結，應依刑事訴訟法第三百六十九條第一項前段、第
    三百六十四條、第二百九十九條第一項前段、第三百條、第
    三百七十一條、修正前廢棄物清理法第二十二條第二項第三
    款、第四款、刑法第二條第一項前段、第十一條前段、第二
    十八條、第七十四條第一項第一款，判決如主文。
本案經檢察官甲○○到庭執行職務。
中    華    民    國    95    年    10    月    17    日
               刑事第八庭  審判長法  官  羅  得  村
                                 法  官  陳  宏  卿
                                 法  官  劉  榮  服
上列正本證明與原本無異。
如不服本判決應於收受送達後十日內向本院提出上訴書狀，其未
敘述上訴之理由者並得於提起上訴後十日內向本院補提理由書（
均須按他造當事人之人數附繕本）。
                                 書記官  周  巧  屏
中    華    民    國    95    年    10    月    17    日
                                                      Ｆ


司法院資訊處製作；財團法人民間司法改革基金會備份。
